臺灣高等法院刑事裁定
110年度聲再字第638號
聲  請  人  
即受處分人  陳政隆





上列聲請人即受處分人因違反毒品危害防制條例案件，對於本院
110年度毒抗字第1524號，中華民國110年11月24日確定裁定（原
審案號：臺灣宜蘭地方法院110年度毒聲字第382號），聲請重新
審理，本院裁定如下：
    主  文
重新審理及停止執行之聲請均駁回。
    理  由
一、聲請意旨略以：有無繼續施用毒品傾向之評估，應於受觀察
    勒戒人入所後，經過兩周時間觀察評分，但聲請人即受處分
    人陳政隆於民國110年9月6日入所後3天就接受鑑定評估，此
    時聲請人正處於毒癮戒斷狀態，顯然違反規定，此情可調查
    聲請人入所後之全部監控影像即明；又鑑定人之意見，法院
    應自主審查是否可採，於裁定中說明證據評價，新店戒治所
    未依照「有無繼續施用毒品傾向評估標準評分說明手冊」所
    為鑑定，欠缺具體經過，違反刑事訴訟法第206條第1項規定
    ，有隱瞞造假、僭越法院職權等擅斷之嫌；此外，有無繼續
    施用毒品傾向之評分項目中，「毒品前科」、「毒品使用期
    間」、「非毒品相關前科」、「行為觀察」、「情緒及態度
    」均與再犯風險無關，其評分項目、配分標準、評分者、得
    分等，均有重新檢討之必要。爰依毒品危害防制條例第20條
    之1規定聲請重新審理，請求撤銷原裁定，停止戒治處分。
二、按「觀察、勒戒及強制戒治之裁定確定後，有下列情形之一
    ，認為應不施以觀察、勒戒或強制戒治者，受觀察、勒戒或
    強制戒治處分之人，或其法定代理人、配偶，或檢察官得以
    書狀敘述理由，聲請原裁定確定法院重新審理：適用法規
    顯有錯誤，並足以影響裁定之結果者。原裁定所憑之證物
    已證明為偽造或變造者。原裁定所憑之證言、鑑定或通譯
    已證明其為虛偽者。參與原裁定之法官，或參與聲請之檢
    察官，因該案件犯職務上之罪，已經證明者。因發現確實
    之新證據足認受觀察、勒戒或強制戒治處分之人，應不施
    以觀察、勒戒或強制戒治者。受觀察、勒戒或強制戒治處
    分之人，已證明其係被誣告者。」毒品危害防制條例第20條
    之1第1項定有明文。又刑事訴訟法有關再審程序乃對確定判
    決認定事實錯誤所設之救濟程序，裁定不得作為聲請再審之
    對象，是對於法院令入觀察、勒戒處所施以觀察、勒戒及令
    入戒治處所施以強制戒治之裁定，如有刑事訴訟法第420條
    所定事由時，因裁定不得聲請再審，即乏救濟之道，因之立
    法者乃於毒品危害防制條例第20條之1增訂得聲請重新審理
    之規定。亦即毒品危害防制條例第20條之1重新審理之規定
    ，乃刑事訴訟法再審程序之特別規定，是以有關聲請重新審
    理之程序，應優先適用毒品危害防制條例規定，若毒品危害
    防制條例未有特別規定時，則應回歸刑事訴訟法再審規定之
    適用。又刑事訴訟法第420條第1項第6款原規定：「因發現
    確實之新證據，足認受有罪判決之人應受無罪、免訴、免刑
    或輕於原判決所認罪名之判決者」，作為得聲請再審原因之
    一項類型，司法實務上認為該證據，必須兼具新穎性（又稱
    新規性或嶄新性）及明確性（又稱確實性）二種要件，始克
    相當。晚近修正將上揭第1句文字，改為「因發現新事實、
    新證據，單獨或與先前之證據綜合判斷」，並增定第3項為
    ：「第1項第6款之新事實或新證據，指判決確定前已存在或
    成立而未及調查斟酌，及判決確定後始存在或成立之事實、
    證據。」放寬其條件限制，承認「罪證有疑、利歸被告」原
    則，並非祇存在法院一般審判之中，而於判罪確定後之聲請
    再審，仍有適用，不再刻意要求受判決人（被告）與事證間
    關係之新穎性，而應著重於事證和法院間之關係，亦即祇要
    事證具有明確性，不管其出現係在判決確定之前或之後，亦
    無論係單獨（例如不在場證明、頂替證據、新鑑定報告或方
    法），或結合先前已經存在卷內之各項證據資料，予以綜合
    判斷，若因此能產生合理之懷疑，而有足以推翻原確定判決
    所認事實之蓋然性，即已該當。申言之，各項新、舊證據綜
    合判斷結果，不以獲致原確定判決所認定之犯罪事實，應是
    不存在或較輕微之確實心證為必要，而僅以基於合理、正當
    之理由，懷疑原已確認之犯罪事實並不實在，可能影響判決
    之結果或本旨為已足。縱然如此，不必至鐵定翻案、毫無疑
    問之程度；但反面言之，倘無法產生合理懷疑，不足以動搖
    原確定判決所認定之事實者，仍非法之所許。至於事證是否
    符合明確性之法定要件，其認定當受客觀存在之經驗法則、
    論理法則所支配（最高法院104年度台抗字第125號裁定意旨
    參照）。毒品危害防制條例第20條之1第1項第5款聲請重新
    審理規定，雖然未配合刑事訴訟法再審規定予以修正，且其
    中「發現確實之新證據」之法文和上揭新事證之規範文字略
    有不同，但涵義其實無異，應為相同解釋。從而，聲請人依
    憑其片面、主觀所主張之證據，無論新、舊、單獨或結合其
    他卷存證據觀察，綜合判斷之評價結果，如客觀上尚難認為
    足以動搖原確定裁定所認定之事實者，同無准許重新審理之
    餘地。
三、經查：
  ㈠聲請人前因施用第一、二級毒品，經原審法院以110年度毒聲
    字第100號裁定送勒戒處所觀察、勒戒後，認有繼續施用毒
    品之傾向，經同法院以110年度毒聲字第382號裁定令入戒治
    處所施以強制戒治，其期間為6個月以上，至無繼續強制戒
    治之必要為止，但最長不得逾1年，聲請人不服提起抗告，
    經本院於110年11月24日以110年度毒抗字第1524號裁定駁回
    抗告確定，此經調取本院110年度毒抗字第1524號全卷核閱
    無誤。
  ㈡本件聲請人於執行觀察、勒戒期間，經法務部○○○○○○○○附設
    勒戒所醫療人員評分結果，認：⑴前科紀錄與行為表現部分
    合計為30分：毒品犯罪相關司法紀錄「10筆」計10分，首次
    毒品犯罪年齡為「21-30歲」計5分，其他犯罪相關紀錄「7
    筆」計10分，入所時尿液毒品檢驗為「一種毒品反應」計5
    分，上開四項靜態因子合計為30分；所內行為表現之動態因
    子評定為「無重度違規、無輕中度違規、無持續於所內抽菸
    」，計0分；⑵臨床評估部分合計為36分：多重毒品濫用為「
    有，種類：海洛因、安非他命」計10分，合法物質濫用為「
    有，種類：菸」計2分，使用方式為「有注射使用」計10分
    ，使用年數為「超過1年」計10分，上開四項靜態因子合計
    為32分；精神疾病共病（含反社會人格）經評定為「無」計
    0分，臨床綜合評估（含病識感、動機、態度、就醫意願）
    ：CGI，評定為「中度」計4分，上開二項動態因子合計為4
    分；⑶社會穩定度部分為5分：工作為「全職工作（賣衣服、
    服飾店）」計0分，家人藥物濫用為「無」計0分；入所後家
    人是否訪視為「無」計5分，出所後是否與家人同住為「是
    」計0分。以上⑴至⑶總分合計為71分（靜態因子共計62分，
    動態因子共計9分），經評定為「有繼續施用毒品傾向」，
    有法務部○○○○○○○○110年10月4日新戒所衛字第11007014510
    號函暨有無繼續施用毒品傾向證明書、有無繼續施用毒品傾
    向評估標準紀錄表附卷可資佐證（臺灣宜蘭地方檢察署110
    年度毒偵字第113號偵查卷宗第45至47頁）。經核上述評估
    紀錄，除詳列各項靜態因子、動態因子細目外，並定有各項
    配分、上限等具體標準，由醫師本於專門學識經驗，依據臨
    床實務及相關具體情節，評估聲請人之人格特質、臨床徵候
    、環境因素等所為之綜合判斷，具有實證依據及客觀評比標
    準，且各項分數之彙算亦無錯漏，總分已達法務部訂頒應評
    估為「有繼續施用毒品傾向」之標準。聲請人於觀察、勒戒
    期間，經法務部○○○○○○○○附設勒戒處所醫療人員依其本職學
    識就聲請人之前科紀錄與行為表現、臨床評估、社會穩定度
    等因素所為之綜合判斷，具有科學驗證所得之結論，由形式
    上觀察，並無擅斷或濫權等明顯不當之情事。臺灣宜蘭地方
    法院據此裁定聲請人入戒治處所施以強制戒治，復經本院裁
    定駁回聲請人之抗告，經審閱相關案卷後，核其認事用法並
    無不合，且與經驗、論理法則無違。
　㈢聲請人雖執前詞聲請重新審理。然查：
　⒈有無繼續施用毒品傾向之評估標準，乃以受觀察勒戒人勒戒
    後之結果，併參酌勒戒前之各種情況，作為評估依據。依法
    務部於110年3月26日以法矯字第11006001760號函修正頒布
    「有無繼續施用毒品傾向評估標準紀錄表」、「有無繼續施
    用毒品傾向評估標準評分說明手冊」明揭判定原則：「受觀
    察勒戒人入所後，經過2週時間的觀察、勒戒，由處所及醫
    療人員依據其各項紀錄、資料及觀察勒戒期間之行為表現，
    加以評分。在勒戒人入所4-6週後，可再做一次評估以做必
    要之評分修正。每一大項皆有靜態因子與動態因子。先以靜
    態因子分數評分，靜態因子分數總分在60分（含）以上為『
    有繼續施用毒品傾向』；60分以下，與動態因子分數相加，
    如果總分在60分（含）以上，為『有繼續施用毒品傾向』」，
    又評估標準紀錄表及說明手冊中「前科紀錄與行為表現」之
    第1題及第3題之計分方式修正如下(餘無修正)：㈠第1項「毒
    品犯罪相關司法紀錄」：計分方式修正為每筆(次)5分，總
    分上限為10分；㈡第3項「其他犯罪相關紀錄」：計分方式修
    正為每筆(次)2分，總分上限為10分。故被告有無繼續施用
    毒品傾向，係依具體個案之臨床實務及相關事證等情綜合判
    定，有其相當之專業依據及標準，且涉及專門醫學，衡酌強
    制戒治之目的，係為協助施用毒品者戒斷毒品之心癮及身癮
    所為之一種保安處分，而該評估標準係將與判斷有無繼續施
    用傾向之相關因素加以列舉及量化，適用於每一位受觀察、
    勒戒處分之人，具一致性、普遍性、客觀性，以利執法者判
    定受勒戒人有無繼續施用毒品傾向，且避免執法者之判斷流
    於恣意，倘其評估由形式上觀察，無擅斷或濫權等明顯不當
    之情事，法院宜予尊重。聲請人徒憑己意，主張有無繼續施
    用毒品傾向評分項目中，「毒品前科」、「毒品使用期間」
    、「非毒品相關前科」、「行為觀察」、「情緒及態度」與
    再犯風險無關，上開評分項目、配分標準、評分者、得分等
    ，均有重新檢討之必要云云，聲請重新審理，尚乏所據。
　⒉本件新店戒治所附勒戒所人員評估聲請人是否有繼續施用毒
    品傾向，係以「毒品犯罪相關司法紀錄」、「首次毒品犯罪
    年齡」、「其他犯罪相關紀錄」、「入所時尿液毒品檢驗」
    、「所內行為表現」、「物質使用行為」、「合法物質濫用
    」、「使用年數」、「臨床綜合評估（含病識感、動機、態
    度、就醫意願）」、「工作」、「家庭」等靜態因子、動態
    因子綜合評估，由該所相關專業知識經驗人士於聲請人入所
    執行觀察、勒戒期間，依其本職學識就聲請人之前科紀錄及
    行為表現、臨床評估及社會穩定度等因素所為之綜合判斷，
    具有科學驗證所得之結論，且勒戒處所之組織、人員之資格
    及執行觀察、勒戒相關程序，暨判斷施用毒品者有無繼續施
    用毒品傾向，均有相關法令嚴格規範，非可恣意而為。而上
    開評估內容，已依照法務部因應毒品危害防制條例之修正意
    旨及109年11月18日最高法院刑事大法庭109年台上大字第38
    26號之裁定標準，據以為評估判斷認定，由形式上觀察，亦
    無擅斷或濫權等明顯不當之情事，自得資為判斷聲請人有無
    繼續施用毒品傾向之證明。聲請人空言指摘其評估鑑定欠缺
    具體經過，違反刑事訴訟法第206條第1項規定，有隱瞞造假
    、僭越法院職權之擅斷之嫌云云，顯屬無據。
　⒊又本件聲請人係自110年8月31日起在臺灣宜蘭戒治所附設勒
    戒處所執行觀察勒戒，而於110年9月6日移送法務部○○○○○○○
    ○附設勒戒處所繼續執行，有本院被告前案紀錄表在卷足稽
    ，聲請人所指其於110年9月6日移送至新店戒治所附設勒戒
    處所後約3日接受心理醫師觀察評估，據其實際入所開始執
    行觀察勒戒已有相當時日，復據聲請人自承曾於15日後再經
    心理醫師評估，當無聲請人所指於入所執行觀察勒戒甫3日
    即受鑑定評估，致因毒癮戒斷症狀影響判斷結果之虞。聲請
    人據此聲請調閱其入所後之監視錄影畫面，與聲請重新審理
    事由無重大關聯，自無必要。　
四、綜上，原確定裁定以聲請人有繼續施用毒品之傾向，第一審
    法院依聲請裁定令聲請人入戒治處所強制戒治，其期間為6
    個月以上，至無繼續強制戒治之必要為止，但最長不得逾1
    年，並無不合，駁回聲請人之抗告，經核尚無不合。聲請人
    依憑個人意見漫事爭執，聲請重新審理及停止強制戒治處分
    之執行，均無理由，應予駁回。
據上論斷，應依毒品危害防制條例第20條之1第4項前段，裁定如
主文。
中　　華　　民　　國　　111 　年　　3 　　月　　14　　日
                  刑事第三庭    審判長法　官  張惠立  
                                      法　官  劉兆菊
                                      法　官  廖怡貞
以上正本證明與原本無異。
不得抗告。
                                      書記官  劉芷含
中　　華　　民　　國　　111 　年　　3 　　月　　14　　日